【裁判字號】    97,重訴,2
【裁判日期】    971014
【裁判案由】    違反槍砲彈藥刀械管制條例等
【裁判全文】
臺灣宜蘭地方法院刑事判決               97年度重訴字第2號
公  訴  人  臺灣宜蘭地方法院檢察署檢察官
被      告  乙○○
選任辯護人  楊德海律師
上列被告因違反槍砲彈藥刀械管制條例等案件，經檢察官提起公
訴（97年度偵字第502號），本院判決如下：
    主  文
乙○○犯非法持有子彈罪，處有期徒刑陸月，併科罰金新台幣壹
萬元，有期徒刑如易科罰金，罰金如易服勞役，均以新台幣壹仟
元折算壹日，緩刑貳年。
其餘被訴製造槍枝、子彈部分均無罪。
    事  實
一、乙○○於民國97年1月間某日時，在宜蘭縣大同鄉寒溪地區
    前往四方林靶場之某路邊，拾獲具有殺傷力之制式口徑12
    GAUGE霰彈1顆，而未經許可持有該霰彈。嗣於97年1月26日
    下午4時50分許，為宜蘭縣政府警察局羅東分局員警在宜蘭
    縣大同鄉寒溪村自強新村口查獲，並扣得上開霰彈1顆。
二、案經宜蘭縣政府警察局羅東分局報請臺灣宜蘭地方法院檢察
    署檢察官偵查起訴。
    理  由
壹、程序部分：
一、檢察官起訴意旨以被告乙○○涉犯槍砲彈藥刀械管制條例第
    8條第1項、第4項製造、持有具有殺傷力改造槍枝罪嫌、同
    條例第12條第4項持有子彈罪嫌、刑法第337條侵占罪嫌。嗣
    於本院審理中，變更起訴法條為槍砲彈藥刀械管制條例第8
    條第1項製造具有殺傷力改造手槍罪、第12條第1項製造子彈
    罪、第12條第4項持有子彈罪（本院卷第42頁補充理由書）
    ，合先敘明。
貳、有罪部分（持有制式霰彈部分）：
一、訊據被告於本院審理中，對於上開持有制式霰彈1顆等情均
    坦承不諱。再扣案之霰彈送請內政部警政署刑事警察局鑑定
    後，認「送鑑制式霰彈壹顆，認係口徑12 GAUGE之制式霰彈
    ，經試射，可擊發，認具殺傷力。」有該局97年3月3日刑鑑
    字第0970017601號槍彈鑑定書1份（97年度偵字第502號卷第
    15至18頁）在卷可稽。綜上所述，本件事證明確，被告持有
    子彈犯行堪以認定，應依法論科。
二、核被告所為，係犯槍砲彈藥刀械管制條例第12條第4項持有
    子彈罪。爰審酌被告犯罪之動機、目的、手段、犯罪所生之
    損害，及犯罪後坦承犯行、態度良好等一切情狀，量處主文
    所示之刑，並就有期徒刑部分諭知易科罰金之折算標準，及
    就罰金部分諭知易服勞役之折算標準，以示懲儆。查被告前
    未曾故意犯罪而受有期徒刑以上刑之宣告，有卷附臺灣高等
    法院被告全國前案紀錄表可按，因一時失慮，致罹刑典，經
    此起訴審判，當知所警惕，信無再犯之虞，本院認所宣告之
    刑以暫不執行為適當，併諭知緩刑2年，以啟自新。扣案之
    制式霰彈1顆，經鑑定試射後已無殺傷力，爰不為沒收之諭
    知。
、無罪部分（製造槍枝、子彈部分）：
一、公訴意旨另以：被告乙○○為泰雅族山地原住民，明知其未
    經主管機關許可，竟基於製造可發射子彈且具殺傷力之土造
    霰彈槍之犯意，於96年12月間，在其位於宜蘭縣大同鄉南山
    村埤南巷32號住處內，組合木質槍身與土造金屬槍管完成以
    打擊底火藥引爆子彈內火藥為發射動力，機械性能良好，可
    擊發口徑12GAUGE制式霰彈且具殺傷力之土造霰彈槍（槍枝
    管制編號0000000000號）1枝後，即未經許可而持有之。被
    告另於數年前在宜蘭縣往靶場路邊，拾獲已擊發之霰彈2顆
    後，重新裝填火藥、彈珠，再將彈殼口以棉花及蠟燭封住，
    未經許可而製造具有殺傷力之子彈2顆，因認被告涉有槍砲
    彈藥刀械管制條例第8條第1項製造具有殺傷力改造槍枝罪嫌
    ，及同條例第12條第1項製造子彈罪嫌。
二、本件公訴人認被告涉有上開製造槍枝、子彈犯行，係以扣案
    之土造霰彈槍1枝、改造霰彈2顆送請內政部警政署刑事警察
    局鑑定後，認均具殺傷力，及內政部以97年3月31日內授警
    字第0970055395號函稱扣案土造霰彈槍非屬原住民自製獵槍
    ，與證人即內政部警政署保安組警員甲○○、丙○○於偵查
    中結證稱扣案土造霰彈槍與原住民傳統獵槍形式不符為主要
    論據。訊據被告固坦承：於96年12月在南山村住處製造霰彈
    槍，槍身是自己做的，槍管是從鐵工廠買回來自己切割，再
    將其組裝起來，改造霰彈2顆，是於2、3年前在四方林靶場
    附近撿到，於裝填火藥、彈珠，再把彈殼口用棉花及蠟燭封
    住等情，惟辯稱：伊是基於狩獵之目的，而製造槍枝、子彈
    等語。
三、經查：
  (一)扣案之槍枝、改造霰彈送請內政部警政署刑事警察局鑑定後
    ，認：「送鑑土造霰彈槍壹枝（槍枝管制編號0000000000號
    ），認係土造長槍，而具擊發機構之木質槍身及土造金屬槍
    管組合而成，擊發功能正常，可供擊發口徑12 GAUGE制式霰
    彈使用，認具殺傷力。」、「送鑑改造霰彈貳顆，認均係改
    造霰彈，以蠟封口而成，採樣壹顆試射，可擊發，認具殺傷
    力。」，有該局97年3月3日刑鑑字第0970017601號槍彈鑑定
    書1份（97年度偵字第502號卷第15至18頁）在卷可稽。
  (二)按原住民基於不同之文化傳統，其所追求之價值與其他族群
    迥然不同，其傳統生活之內涵與其他族群有甚大之差異。而
    原住民依先祖所留下之傳統方式製造獵槍上山獵捕飛禽走獸
    ，並將所得獵物與族人分享，本屬原住民傳統生活方式中極
    為重要之一部分，此乃眾所皆知之事實。近年來，原住民之
    生活型態雖已因社會之整體發展及族群之融合而發生重大之
    改變，其專以狩獵為生或以狩獵為主要生活內容者，雖已極
    為罕見，惟自製簡易獵槍，於農閒或工作之餘入山狩獵，仍
    屬部分原住民難以忘情之生活內容。是以，85年9月25日修
    正公布之槍砲彈藥刀械管制條例第14條（86年11月24日修正
    時移置於23條）即已明定：「獵槍、魚槍、刀械專供生活習
    慣特殊國民之生活工具者，其管理辦法，由中央主管機關於
    本條例修正公布後六個月內定之。」，隨後，於86年3月24
    日公布「生活習慣特殊國民獵槍魚槍刀械管理辦法」，該辦
    法第3條第2項所謂「專供生活習慣特殊國民生活工具」即包
    括原住民於狩獵、祭典等場合所使用之獵槍在內。依該辦法
    之規定，只要不具備該辦法第5條所規定之消極條件，並完
    成警察機關之報備及發照手續後，即可自製或持有獵槍（見
    該辦法第4條至第6條規定）。換言之，原住民依前開管理辦
    法之規定自製或持有自製獵槍，乃至於持槍入山狩獵，除有
    違反野生動物保育法之情形外，本非法所不許。嗣後，因原
    住民未依前開管理辦法之規定合法自製或持有獵槍而誤觸槍
    砲彈藥刀械管制條例重典之情形仍層出不窮，立法者有鑑於
    此，乃於86年11月24日日修正公布槍砲彈藥刀械管制條例第
    20條第1項明定：「原住民未經許可，製造、運輸、陳列或
    持有自製之獵槍，供作生活工具之用者，減輕或免除其刑，
    並不適用前條（第19條強制工作）之規定。」其立法理由說
    明略謂：「基於原住民所自製之獵槍，係屬傳統習慣專供獵
    捕維生之生活工具，且其結構、性能及殺傷力均遠不如制式
    獵槍，為恐原住民偶一不慎，即蹈法以第8條（製造、持有
    獵槍罪）或第11條相加，實嫌過苛，爰增訂得減輕或免除其
    刑規定，並得排除本條例強制工作之適用。」，然嗣後原住
    民未依前揭管理辦法規定，合法自製及持有獵槍，觸犯槍砲
    彈藥刀械管制條例第8條規定之情形仍一再發生，立法者乃
    再於90年11月14日修正公布槍砲彈藥刀械管制條例20條第1
    項明定：原住民未經許可製造持有自製之獵槍，供作生活工
    具之用者，僅處以新臺幣2千元以上2萬元以下罰鍰之行政罰
    ，而將刑事處罰予以除罪化。依據該條修正立法理由說明：
    「刪除『減輕或免除其刑』幾字，給予除罪化．．．因為既
    然屬於供作生活上及文化上工具之用，而無據為犯罪工具的
    意圖．．．以落實憲法增修條文及符合本條例多元化主義的
    政策目標與規範意旨」可知此次修法之主要目的，乃在貫徹
    憲法增修條文第10條第11項：「國家肯定多元文化，並積極
    維護發展原住民族語言及文化」之精神，落實保障原住民原
    有生活及文化習慣之立法政策。綜合立法者正視原住民文化
    之差異性而於歷次修法所展現對原住民文化傳統之尊重和寬
    容，就原住民本於其文化傳統所形成之特殊習慣，專為其於
    生活中所從事之狩獵活動為目的，而以傳統方法製造或持有
    簡易獵槍，即應有前揭規定之適用。
  (三)被告係泰雅族山地原住民，其戶籍設在宜蘭縣大同鄉南山村
    埤南巷32號，有其戶籍謄本（本院卷第40頁）在卷可稽。且
    被告為警查獲後，於警、偵訊及本院審理中，對於其製造槍
    枝、子彈以供狩獵之用均坦承在卷，且被告於製造槍枝完成
    後，並無持槍枝以供其他犯罪之用，爰審酌原住民生活型態
    之特殊性，依前揭說明，被告辯以因欲打獵而製造槍枝等語
    ，衡情應堪採信。雖依內政部97年3月19日內授警字第
    0970870372號函稱：「二、按原住民自製獵槍之定義，係本
    部參據原住民傳統使用自製獵槍習慣及方式，針對原住民自
    製之獵槍，於87年6月2日以台內警字第8770116號函釋：『
    原住民自製之獵槍，係指原住民傳統習慣專供捕獵維生之生
    活工具，由申請人自行獨力製造或與非以營利為目的之原住
    民在警察分局核准之報備地點協力製造完成，以逐次由槍口
    裝填火藥於槍管內，打擊底火或他法引爆，將填充之射出物
    射出，非使用彈頭、彈殼及火藥之子彈者而言；至所謂射出
    物，則指供自製獵槍引爆槍管內，遠小於槍管內徑之固體物
    ，如玻璃片、彈丸等，且不含具有彈頭、彈殼及火藥之子彈
    。」（97年度偵字第502號卷第25頁）。但依前述，槍砲彈
    藥刀械管制條例第20條制定之目的，係尊重原住民文化傳統
    ，對其文化傳統所形成之自製獵槍狩獵特殊習慣予以保護，
    而非其傳統製作獵槍工藝之保存延續。原住民於傳統自製獵
    槍文化習慣之基礎上，改良技藝及增進安全性前提下自行獨
    力製作之獵槍，尚難謂與其文化傳統有違。本件扣案土造霰
    彈槍經當庭勘驗後，係木質槍柄，以鐵管連接木質槍身，槍
    管後方機槍室設有卡楯，推開卡楯由機槍室裝填金屬器物（
    參見本院卷第53頁97年9月30日審判筆錄）。是本件槍枝構
    造簡單，被告辯稱自行以砂輪機磨製木質槍身及裁製槍管等
    語堪以採信。又扣案槍枝雖自機槍室裝填彈藥，此與傳統獵
    槍逐次由槍口裝填火藥、金屬於槍管內，打擊底火或他法引
    爆以發射，僅裝填方式不同，但每次僅能擊出1發，擊發後
    均需重新裝填之方式相同。是被告為專為其於生活中所從事
    之狩獵活動為目的，而自行獨力製作之簡易獵槍，其性能顯
    不如制式槍枝，揆諸前揭說明，即應有前揭規定之適用。被
    告為前開狩獵目的製作專供獵槍使用之子彈，依舉重明輕之
    原則，自為前揭規定適用之範圍。
  (四)綜上所述，被告未經許可製造獵槍、子彈，顯係基於文化
    傳統所形成之習慣，供其於生活中從事狩獵為目的而製造，
    依槍砲彈藥刀械管制條例第20條第1項之規定，被告之製造
    槍枝、子彈行為為刑罰所不罰，此部分自應為無罪之諭知。
據上論斷，應依刑事訴訟法第299條第1項前段、第301條第1項，
槍砲彈藥刀械管制條例第12條第4項，刑法第11條前段、第41條
第1項前段、第42條第3項、第74條第1項第1款，判決如主文。
本案經檢察官郭欣怡到庭執行職務
中    華    民    國    97    年    10    月    14    日
                  刑事第四庭審判長法  官  謝佩玲
                                  法  官  陳嘉年
                                  法  官  辜漢忠
以上正本證明與原本無異。
如不服本判決應於收受本判決後10日內向本院提出上訴書狀，並
應敘述具體理由。若未敘述理由者，應於上訴期間屆滿後20日內
向本院補提理由書狀(均須按他造當事人之人數附繕本)。
                                  書記官  許麗汝
中    華    民    國    97    年    10    月    15    日
附錄本案論罪科刑法條：
槍砲彈藥刀械管制條例第12條第4項
未經許可，持有、寄藏或意圖販賣而陳列子彈者，處5年以下有
期徒刑，併科新台幣300萬元以下罰金。


司法院資訊處製作；財團法人民間司法改革基金會備份。
